臺灣桃園地方法院民事判決
110年度訴字第2183號
原      告  加鉅建材股份有限公司


法定代理人  蔡美雅  
訴訟代理人  李承訓律師                      
被      告  李靜敏空間設計有限公司

法定代理人  李靜敏  
訴訟代理人  吳俊達律師
複  代理人  王亭涵律師         
上列當事人間請求返還承攬報酬事件，於民國111年5月23日言詞
辯論終結，本院判決如下：
    主      文
原告之訴及假執行之聲請均駁回。
訴訟費用由原告負擔。
    事實及理由
一、原告主張：兩造於民國110年4月20日簽訂室內裝修設計合約
    書（下稱系爭合約），約定由被告為原告所有坐落桃園市○○
    區○○路00號旁月子中心承包室內裝修設計工程，總設計承攬
    費用為300萬元（含稅），原告已依約給付提案費用20萬元
    及第一期簽約費用56萬元。被告於110年9月7日寄發存證信
    函主張原告拖延不付第二期設計費用，拒絕繼續履約，並以
    該函終止系爭合約。惟系爭合約第7條關於付款方式，就第
    二期請款之約定為「外觀3D完成」，而被告並未依約完成外
    觀3D設計，原告遂於110年9月15日寄發存證信函解除兩造間
    之系爭合約，爰依民法第229條第2項、第254條及第259條第
    2款規定，請求被告返還受領之76萬元及法定遲延利息。退
    萬步言，縱認本件原告不得解除系爭合約，原告前開所為解
    除契約之意思表示，即應解為同有終止系爭合約之意思表示
    ，類推適用民法第229條、第254條規定，並準用民法第260
    條規定向被告請求損害賠償，原告已給付被告56萬元之設計
    服務費用，卻未獲任何符合債之本旨之設計服務，此部分所
    為給付之設計費用即屬所受損害，亦得請求被告為賠償等語
    。並聲明：㈠被告應給付原告76萬元，及自起訴狀繕本送達
    翌日起至清償日止，按週年利率百分之五計算之利息。㈡願
    供擔保請准為假執行之宣告。
二、被告則以：
　㈠原告於110年1月22日簽立提案確認單，由被告進行月子中心
    之設計提案，提案費用為20萬元，內容包含平面配置、坪數
    分析、動線分析、收納分析及圖片意象參考。嗣兩造陸續進
    行多次會議討論設計契約之內容，因被告於110年3月16日所
    提之設計提案符合原告之需求，兩造遂於110年4月20日簽立
    系爭合約。
　㈡依系爭合約第5條約定：「…經雙方定案後，方可提供外觀日
    間與夜間彩現圖各2張…」，本件設計須待建築物3D外觀討論
    定案後，被告方會提供彩現圖予原告，被告係根據設計師的
    專業，提供建築物外觀3D的示意圖與材料建議，至於原告是
    否採納被告所提出之方案則與系爭合約第二階段之履約無涉
    。被告於110年5月14日完成建築物3D外觀之材料建議及彩現
    圖，並將檔案傳送予原告，復於同年6月29日再次將建築物3
    D外觀之材料建議及彩現圖檔案傳送予原告，可見第二階段
    建築物3D外觀之設計至少於110年5月14日或同年6月29日以
    前即已完成。從而，被告自得依系爭合約第7條之約定向原
    告請求第二期設計費用。倘認「第二階段建築3D外觀之完成
    」應以「原告向被告表明定案」為準，則本件原告係以不正
    行為阻本件第二期設計費清償期屆至，故得類推適用民法第
    101條第1項規定，應視為「第二階段建築3D外觀」已定案，
    第二期設計費清償期已屆至。原告於第二階段完成後又欲更
    改設計，被告為配合原告變更設計，方又安排110年7月20日
    、8月4日會議。被告早已完成「第二階段建築物3D外觀」之
    設計，不得僅因原告嗣後欲變更設計，推諉原告應依約付款
    之責任。
　㈢原告拖延未給付第二期設計費用，被告遂於110年9月7日寄發
    存證信函向原告終止系爭合約，系爭合約已於該存證信函送
    達原告時即110年9月8日終止，契約終止後，其效力係自終
    止時向將來消滅，被告自得保有因完成服務所獲得之報酬。
    另被告並無給付遲延之情事，且原告催告履行期間僅有三日
    ，時間顯然過短，難認原告已「定相當期間」向被告為合法
    之催告，準此，原告主張依民法第229條第2項、第254條解
    除系爭合約，於法未合，不生效力等語置辯。並聲明：⒈原
    告之訴駁回。⒉如受不利判決，被告願供擔保請准免為假執
    行。
三、兩造於110年1月22日簽立提案確認單，由被告為原告所有桃
    園市○○區○○路00號旁月子中心進行提案設計，被告於110年1
    月29日向原告收取提案費20萬元，並於同年3月13日完成設
    計提案，嗣兩造於同年4月20日簽立系爭合約，由被告承攬
    原告所有上開月子中心之室內裝修設計工程，並約定原告給
    付被告酬金分為8期，總額為280萬元（已扣除提案費用20萬
    元），原告已給付第1期設計費56萬元等事實，有提案確認
    單、系爭合約、被告所開立之收款證明暨統一發票等件（見
    本院卷第23、95、251至269頁）在卷可參，復為兩造所不爭
    執，堪信為真正。
四、原告主張被告未依約完成系爭合約第2階段之設計，其得解
    除系爭合約，被告應返還提案費用20萬元及第1期設計費56
    萬元等情，為被告所否認，並以前揭情詞置辯，則本院應審
    酌者厥為：㈠被告是否已完成系爭合約第二階段之設計服務
    ？㈡兩造間系爭合約是否經原告合法解除？㈢原告依民法第25
    9條契約解除後回復原狀之法律關係，請求被告返還76萬元
    之設計服務費及其利息，有無理由？茲分述如下：
　㈠被告是否已完成系爭合約第二階段之設計服務？
　⒈按當事人主張有利於己之事實者，就其事實有舉證之責任，
    民事訴訟法第277條定有明文。本件被告主張拒絕繼續履約
    ，因其業已完成系爭合約第二階段之設計服務，原告卻未清
    償等情，自應由被告就其已依契約之本旨完成系爭合約第二
    階段之設計服務，負舉證責任。　　
　⒉查，系爭合約第7條約定：「…第二期請款付給設計費總價10％
    ，計新臺幣貳拾捌萬（＄280,000）元整。（外觀3D完成）」
    ，而系爭合約第5條則約定：「乙方（即被告）設計服務範
    疇，階段性工作如下：第二階段：原有建築外觀設計基礎下
    ，提供3D示意與材質建議。備註：各階段工作內容如下：第
    二階段：本階段乙方依甲方（即原告）提供之原建築設計相
    關資料，在原設計基礎下，提供材料與規劃外牆燈光方案，
    2-2：外觀整體3D示意圖，討論期間依Sketchup截圖示意討
    論，經雙方定案後，方可提供外觀日間與夜間彩現圖各2張
    」等語（見本院卷第255、257頁）。可見第二階段建築物3D
    外觀完成應係指雙方已對建築外觀設計定案之情形。被告雖
    提出兩造LINE對話記錄截圖及建築物3D外觀設計簡報為憑（
    見本院卷第217至235頁），然依兩造之通訊軟體LINE對話內
    容觀之，原告於110年7月28日向被告表示「下週三安排上午
    討論外觀定案方向，時間請確認回覆」、「也預計當天討論
    室內部分」，被告回稱「…目前週三只會針對外觀部分…」、
    「…下週會議詳細內容如下：會議時間：8/4㈢下午13：30～15
    ：30會議內容：建築外觀會議…」，原告於110年8月11日提
    供外觀建材樣本、月子中心欄杆圖及無障礙欄杆圖予被告，
    被告於110年8月12日向原告表示「昨天…有轉交欄杆立面圖
    和書本細部圖看起來不同。是否能說明一下？」，原告回覆
    「書本參考另外是依照提供的建照圖並依照台灣無障礙通則
    去設計！而有的差異」，同日原告並向被告表示「我們在整
    理給建議另外要再約時間挑選磁磚對嗎」，被告回稱「依開
    會選的色系去這4家展中挑選給我，下週三定案」等語（見
    本院卷第49至53頁），足徵兩造於110年8月12日前就建築物
    外觀尚未定案，仍就建材及磁磚等有所討論，是被告辯稱其
    至遲已於110年6月29日完成第二階段建築物3D外觀之設計，
    難謂有據。此外，被告並未能再就兩造已就建築物之外觀完
    成定案一節舉證以實其說，所辯尚難採信。
　⒊按因條件成就而受不利益之當事人，如以不正當行為阻其條
    件之成就者，視為條件已成就，民法第101條第1項定有明文
    。惟對於條件成就施以影響之行為，究應如何定性其為不正
    當行為？舉凡故意妨害、違反法令或違背正義之行為均屬之
    外，當視法律行為時當事人之意思依誠實信用之原則客觀地
    評價，以決定該當事人所為是否可被允許？其評價之作成，
    並應考慮該當事人對系爭條件之成就施以影響之動機、目的
    ，再參酌具體個案情況予以認定之。倘系爭條件成就之促成
    ，係以不作為之方式為之，於評價該不正當性時，更應以作
    為義務之存在為前提（最高法院103年度台上字第2068號判
    決意旨參照）。查，系爭合約已明文記載外觀整體3D示意圖
    應經兩造討論並定案後，始屬外觀3D完成而得請領第2期款
    ，此為被告締約時所得知悉之事項，則縱原告就建築外觀定
    案決定較緩，亦難逕認係因原告以不正當行為阻止所致。況
    且，原告如刻意不配合被告定案建築物外觀，其委託被告承
    包之月子中心室內裝修設計工程亦無法順利完工，堪認原告
    應無阻止條件成就之動機可言，本院認實乃本於一般定作人
    維護自身利益，因應實際需求之考量所為之決定，核與民法
    第101條第1項所定之故意不正當行為之規定有間，被告復未
    能提出其他證據證明原告確實有故意不正當行為阻其條件成
    就，故被告此部分所辯，並無可取。　　
　㈡兩造間系爭合約是否經原告合法解除？
　⒈按契約當事人之一方遲延給付者，他方當事人得定相當期限
    催告其履行，如於期限內不履行時，得解除其契約，民法第
    254條定有明文。準此，債權人依民法第254條之規定解除契
    約，係以債務人遲延給付，且經債權人定相當期限催告其履
    行仍不履行為要件。
　⒉兩造就系爭合約設計費300萬之給付方式，扣除已支付之提案
    費用20萬後，約定分8期給付，除原告已給付之第1期款56萬
    元外，尚有第2期至第8期款未給付，此觀兩造所訂系爭合約
    第6條、第7條收費標準及付款條件之約定（見本院卷第261
    、263頁）即明。又系爭合約第7條約定：「…第二期請款付
    給設計費總價10％，計新臺幣貳拾捌萬（＄280,000）元整。
    （外觀3D完成）」（見本院卷第263頁），可知兩造約定第2
    期款於被告完成第二階段性工作即建築物外觀3D後給付，然
    被告並未依約完成前開事項，業如前述，則被告以原告未依
    約給付第2期款為由，於110年9月7日寄發存證信函予原告為
    終止契約之意思表示而欲終止契約，即難認合法。而被告拒
    絕繼續履行第二階段性工作事項，陷於給付遲延狀態，經原
    告於110年9月3日寄發中壢普仁郵局第199號存證信函催告，
    惟被告仍置之不理，復經原告於110年9月15日寄發中壢仁美
    郵局第217號存證信函解除系爭合約，被告於同年月16日收
    受該解除契約之存證信函等情，有上開存證信函暨收件回執
    影本在卷可查（見本院卷第31至33頁、第55至62頁），故系
    爭合約業經原告於110年9月16日合法解除。　
　⒊至被告抗辯原告催告期間過短部分，查原告於110年9月3日要
    求被告於函到3日內繼續進行合約約定之各項設計事宜，僅
    係催告被告繼續履約，而非催告於期限內完成設計服務之階
    段性工作，則原告於同年月15日發函解除系爭合約，應認原
    告催告被告履約已經過相當期限，被告上開所辯，應不足採
    。　　　　　
　㈢原告依民法第259條契約解除後回復原狀之法律關係，請求被
    告返還76萬元之設計服務費及其利息，有無理由？　　
　⒈按契約解除時，當事人雙方回復原狀之義務，除法律另有規
    定或契約另有訂定外，依左列之規定：三、受領之給付為勞
    務或為物之使用者，應照受領時之價額，以金錢償還之。民
    法第259條第3款定有明文。兩造於110年1月22日簽立提案確
    認單，由被告為原告所有桃園市中壢區環北路之月子中心進
    行提案設計，包含平面配置、坪數分析、動線分析、收納分
    析及圖片意象參考，提案費用為20萬元，並約定「提案費可
    扣抵設計費，若無簽約不退款」，有提案確認單在卷可憑（
    見本院卷第95頁），兩造既約定提案費不退款，且被告業已
    於110年3月13日完成設計提案，原告自無從請求被告返還提
    案費之報酬。
　⒉依系爭合約第5條所載，第一階段設計服務範疇為「平面配置
    、資料蒐集、需求討論、空間定位、空間使用邏輯」，關於
    第一階段設計服務之履約情況，被告曾提出110年1月28日起
    至同年7月20日期間，有關營造工程、空間需求表、工地內
    部、需求討論、平面圖、平面系統圖、外觀設計及選材之會
    議記錄表（見本院卷第97至213頁），堪認被告為履行系爭
    合約第一階段設計服務確實投入相當之人力、物力，並非未
    提出勞務給付。是被告就系爭合約確有處理上開事務，則以
    該契約明定受領第一期款簽約款56萬元，自屬有據。被告就
    系爭合約之第一階段工作既有投入相當之勞務、時間及人力
    ，原告受領上開勞務給付，揆諸上揭規定，原告自無從請求
    被告返還前已給付第一期款之報酬56萬元。  
五、綜上所述，原告請求被告給付76萬元，及自起訴狀繕本送達
    翌日起至清償日止，按週年利率5％計算之利息，為無理由，
    應予駁回。原告之訴既經駁回，其假執行之聲請即失所附麗
    ，應併予駁回。
六、本件事證已臻明確，兩造其他攻擊、防禦方法及提出未經援
    用之證據，經斟酌後認不影響判決結果，爰不另予逐一論述
    ，併此敘明。　　　　　　　　
七、依民事訴訟法第78條，判決如主文。   
中　　華　　民　　國　　111 　年　　5 　　月　　27　　日
                  民事第二庭    法　官　李麗珍
以上正本係照原本作成。
如對本判決上訴，須於判決送達後 20 日內向本院提出上訴狀。
如委任律師提起上訴者，應一併繳納上訴審裁判費。
中　　華　　民　　國　　111 　年　　5 　　月　　27　　日
                                書記官  謝伊婕